臺灣高等法院臺南分院刑事判決　　　95年度交上訴字第1328號
上　訴　人　臺灣雲林地方法院檢察署檢察官
上　訴　人
即　被　告　乙○○
　　　　　　　　　　　號
選任辯護人　蕭智元　律師
被　　　告　甲○○○
上列上訴人因被告公共危險等案件，不服臺灣雲林地方法院95年
度交訴字第8號中華民國95年9月26日第一審判決（起訴案號：臺
灣雲林地方法院檢察署94年度偵字第4309號），提起上訴，本院
判決如下：
    主  文
原判決關於乙○○部分撤銷。
乙○○從事業務之人，因業務上之過失傷害人，處有期徒刑陸月
；又駕駛動力交通工具肇事，致人傷而逃逸，處有期徒刑拾月。
應執行有期徒刑壹年參月。緩刑參年。
其餘上訴駁回（甲○○○無罪部分）。
    事  實
一、乙○○並未考領駕駛執照，而平日卻仍駕駛自小客貨車載運
    工人前往工地上工，駕駛係其附隨業務，為從事駕駛業務之
    人。於民國九十年九月六日十八時三十分許，乙○○駕駛車
    牌號碼０四二六─ＨＹ號自小客貨車，搭載葉芳庭，沿雲林
    縣斗六市鎮○路，由南往北行駛，行經該道路與六合街交岔
    路口欲右轉六合街，但因遇紅燈而暫停於路口停止線，本應
    注意車輛行駛至交岔路口，轉彎車應讓直行車先行，而當時
    天候為晴天，夜間有照明，路面為柏油路面、乾燥、無缺陷
    及障礙物，視距良好，並無不能注意之情事，竟疏未注意，
    待綠燈起步右轉彎時，適有同向在旁由甲○○○所騎乘車號
    ＵＴＢ─二二三號輕型機車亦起步前行，乙○○所駕駛之自
    小貨車的右後車尾遂與甲○○○所騎乘之輕型機車的左側車
    身發生碰撞，致甲○○○人、車倒地，並受有急性硬腦膜上
    出血、左側鎖骨骨折之傷害。乙○○於肇事後，為逃避責任
    ，基於肇事逃逸之犯意，未對甲○○○施以任何救護，旋即
    棄車逃逸，離開現場。
二、案經甲○○○訴由雲林縣警察局斗六分局報請臺灣雲林地方
    法院檢察署檢察官偵查起訴。
    理  由
壹、程序方面：
  (一)被告以外之人於審判外之陳述，雖不符前四條之規定，而經
    當事人於審判程序同意作為證據，法院審酌該言詞陳述或書
    面陳述作成時之情況，認為適當者，亦得為證據。當事人、
    代理人或辯護人於法院調查證據時，知有第一百五十九條第
    一項不得為證據之情形，而未於言詞辯論終結前聲明異議者
    ，視為有前項之同意。刑事訴訟法第一百五十九條之五定有
    明文。證人葉芳庭、甲○○○等人，在警詢所為之證述，係
    屬審判外之言詞陳述，檢察官、辯護人、被告並無不同意列
    為證據，且本院審理時，無於言詞辯論終結前聲明異議。而
    前開證人在警詢所為之證述，係在自由意志下所為陳述，並
    親閱筆錄無訛後始簽名作成之情況，且該證言適為本案應審
    酌必要事項，自有證據能力，得為本案證據。
  (二)被告以外之人於偵查中向檢察官所為之陳述，除顯有不可信
    之情況者外，得為證據，刑事訴訟法第一百五十九條之一第
    二項定有明文。證人葉芳庭在臺灣雲林地方法院檢察署檢察
    官偵訊時，業經檢察官查明與被告無親屬、婚約、法定代理
    關係，並告知具結義務及偽證之處罰後，命具結以擔保其證
    言之真實性。另實務運作，偵查中檢察官向被告以外之人所
    取得之陳述，原則上均能遵守法律規定，不致違法取供，該
    證人於偵查中向檢察官所為之證言，並無顯不可信之情事，
    自有證據能力，得為本案證據。
貳、實體方面：
甲、被告乙○○有罪部分：
一、被告乙○○就其無駕駛執照，以駕駛自小客貨車載運工人前
    往工地上工為附隨業務。因於上開時地駕駛車牌號碼０四二
    六─ＨＹ號自小客貨車，因疏未注意轉彎車應讓直行車先行
    ，碰撞同向在旁由甲○○○所騎乘車號ＵＴＢ─二二三號機
    車，致甲○○○受有急性硬腦膜上出血、左側鎖骨骨折之傷
    害。復於肇事後逃逸，未對甲○○○施以任何救護，棄車離
    開現場情事，供認不諱（見本院卷第七頁、第十頁）。
二、經查；
  (一)被告乙○○上揭自白，核與證人葉芳庭警偵證述（見警卷第
    七至八頁、偵卷第十八至十九頁）、甲○○○警詢證述（見
    警卷第四至六頁）相符。並有道路交通事故現場圖、道路交
    通事故調查報告表、表、道路交通事故現場照片十七張
    （見警卷第九至二十頁）、臺大醫院雲林分院住院診斷證明
    書二紙（見偵卷第二十九至三十頁）可參。是被告自白，與
    事實相符。
  (二)按道路交通安全規則第一０二條第一項第六款前段規定，汽
    車行駛至交岔路口轉彎車應讓直行車先行。被告駕駛車牌號
    碼０四二六─ＨＹ號自小客貨車，沿雲林縣斗六市鎮○路，
    由南往北行駛，行經該道路與六合街交岔路口欲右轉六合街
    ，但因遇紅燈而暫停於路口停止線，本應注意車輛行駛至交
    岔路口，轉彎車應讓直行車先行，而當時天候為晴天，夜間
    有照明，路面為柏油路面、乾燥、無缺陷及障礙物，視距良
    好，並無不能注意之情事，竟疏未注意，待綠燈起步右轉彎
    時，碰撞同向在旁起步前行由甲○○○所騎乘車號ＵＴＢ─
    二二三號機車肇事。而本件肇事責任經送請臺灣省嘉雲區車
    輛行車事故鑑定委員會鑑定結果，亦認被告駕駛自用小貨車
    ，右轉彎車未讓直行車先行，而有肇事原因，有該會九十五
    年六月九日嘉雲鑑0000000字第０九五五八０二一六
    八號函在卷附鑑定意見書可參（見原審卷第五十一至五十四
    頁）。足見本件肇事，被告有過失行為所致無疑。而被告之
    過失行為與被害人甲○○○所受傷害有相當因果關係。
  (三)綜上所述，被告自白過失傷害及肇事遺棄之自白與事實相符
    ，本件事證明確，被告犯行洵可認定。
三、被告行為後，刑法及刑法施行法業於九十四年二月二日經總
    統以華總一義字第０九四０００一四九０一號令修正公布，
    並於九十五年七月一日施行（下稱新刑法，修正前刑法下稱
    舊刑法），參酌最高法院九十五年五月二十三日刑事庭第八
    次會議決議，新刑法第二條第一項規定，係規範行為後法律
    變更所生新舊法律比較適用準據法，於新刑法施行後，應適
    用新刑法第二條第一項規定，為從舊從輕比較。另比較時應
    就罪刑有關之共犯、未遂犯、想像競合犯、牽連犯、連續犯
    、結合犯，以及累犯加重、自首減輕暨其他法定加減原因（
    如身分加減）與加減比例等一切情形，本於統一性及整體性
    原則，綜其全部罪刑結果，而為比較。經查：
　(一)刑法第二百八十四條第二項業務過失傷害罪，法定刑得科銀
    元一千元以下罰金，而修正後刑法施行法增訂第一條之一：
    「中華民國九十四年一月七日刑法修正施行後，刑法分則編
    所定罰金之貨幣單位為新臺幣。九十四年一月七日刑法修正
    時，刑法分則編未修正之條文定有罰金者，自九十四年一月
    七日刑法修正施行後，就其所定數額提高為三十倍。但七十
    二年六月二十六日至九十四年一月七日新增或修正之條文，
    就其所定數額提高為三倍」。刑法第三十三條第五款修正為
    ：「罰金：新臺幣一千元以上，以百元計算之」，是依修正
    後之法律，刑法第二百八十四條第二項業務過失傷害罪所得
    科處之罰金刑最高為新臺幣三萬元，最低為新台幣一千元；
    而依被告行為時之刑罰法律，即罰金罰鍰提高標準條例第一
    條前段規定之提高倍數十倍及刑法第三十三條第五款規定之
    罰金最低額一元計算，該罪之罰金刑最高為銀元一萬元，最
    低額為銀元一元。比較上述修正前、後之刑罰法律，自以被
    告行為時之舊法較有利於被告。
  (二)本件被告所犯各罪，無論依修正前後之刑法第四十一條第二
    項，經定執行刑之結果各罪均不得易科罰金。至本件合併計
    算宣告刑，就有期徒刑部分，亦無逾二十年或三十年之問題
    ，則修正前後之刑法第四十一條易科罰金及刑法第五十一條
    第五款定應執行刑之規定對被告均不生影響。
  (三)本件涉及法律變更部分，綜合上述比較新舊法之規定，以舊
    刑法有利於被告，依新刑法第二條第一項規定，自應適用行
    為時舊法，先予敘明。
四、按被告平日駕駛自小客貨車載運工人前往工地上工，駕駛係
    其附隨業務，為從事駕駛業務之人。核被告所為，係犯刑法
    第二百八十四條第二項前段之業務過失傷害罪，及刑法第一
    百八十五條之四之肇事逃逸罪。被告所犯上開二罪間，犯意
    各別，罪名互殊，應予分論併罰。又被告未曾考領適當之駕
    駛執照，業據被告坦承在卷，其無駕駛執照駕車因而致甲○
    ○○受傷，就業務過失傷害罪部分，應依道路交通管理處罰
    條例第八十六條第一項規定加重其刑。
五、原審以被告罪證明確，因予論罪科刑，固非無見。惟查：被
    告供陳伊停紅綠燈，綠燈起步右轉就聽到後面碰撞聲音，右
    轉前並未看到右側有無來車。並就被害人甲○○○指訴所騎
    機車直行，因被告自小貨車右轉而遭擦撞情事，導致受有傷
    害一事，表示沒有意見而不爭執。是可認本件係被告右轉車
    未讓直行車先行而肇事。依卷證資料難認被害人甲○○○有
    疏未注意車前況狀之過失行為。原審事實認定甲○○○所騎
    乘機車亦疏於注意車前狀況，且未採取必要之安全措施，與
    本院認定之事實不符。被告上訴意旨，請求為緩刑宣告，故
    非撤銷原判決之原因，惟原判決既有事實認定之可議，即屬
    無可維持，自應由本院將原判決，關於被告乙○○部分，撤
    銷改判。
六、爰審酌被告乙○○駕車疏於遵守上開交通安全規則，不慎與
    甲○○○所騎乘機車發生車禍，致使甲○○○受傷，肇事後
    竟不知儘速將被害人救護送醫，擅自離去，前於警詢、偵查
    中仍否認犯罪，於原審及本院審理時坦承犯行等一切情狀，
    分別量處如主文所示之刑，並定其應執行刑。
七、查被告未曾受有期徒刑以上刑之宣告，有臺灣高等法院被告
    前案紀錄表可參，被告犯後於本院審理時坦承罪行，態度良
    好，事後與被害人達成和解，有雲林縣斗六市調解委員會九
    十五年民調字第一三八三號調解可參。且被害人甲○○○亦
    請求給被告從輕量刑，本院認被告經此偵審程序教訓，應知
    警惕諒無再犯之虞，所宣告之刑以暫不執行為適當，併諭知
    緩刑三年，以勵自新。又本件被告犯罪，雖係於九十五年七
    月一日新刑法施行前所為，然關於行為人是否符合緩刑要件
    ，其判斷標準，非以行為時法律為依據，而係依裁判時法律
    為依據，蓋緩刑條件並非針對行為而設，而係針對宣告刑作
    為宣告緩刑條件，故以裁判時法律為準據。茲新刑法既於九
    十五年七月一日施行，則本件關於被告緩刑之宣告要件，自
    應適用新刑法第七十四條第一項第一款規定，併此敘明。
乙、被告甲○○○無罪部分：
一、公訴意旨略以：被告甲○○○於民國九十四年九月六日十八
    時三十分許，於飲用酒類或其他相類似之物，已達不能安全
    駕駛之程度，仍騎乘車牌號碼ＵＴＢ─二二三號輕型機車，
    而於行經雲林縣斗六市鎮○路與六合街交岔路口時，與被告
    乙○○駕駛車號０四二六─ＨＹ號自小客貨車發生車禍，因
    認被告甲○○○涉犯刑法第一百八十五條之三公共危險罪云
    云。
二、按犯罪事實應依證據認定之，無證據不得認定犯罪事實；又
    不能證明被告犯罪者，應諭知無罪之判決；刑事訴訟法第一
    百五十四條第二項、第三百零一條第一項分別定有明文。又
    所謂犯罪事實之證據，係指足以認定被告確有犯罪行為之積
    極證據而言，該項證據且須適合被告犯罪事實之認定，始得
    採為斷罪資料，有最高法院二十九年上字第三一０五號、五
    十三年台上字第二七五０號判例足資參照。復認定不利於被
    告之事實，須依積極證據，苟積極證據不足為不利於被告事
    實之認定時，即應為有利於被告之認定，更不必有何有利之
    證據。再事實之認定，應憑證據，如未能發現相當證據，或
    證據不足以證明，自不能以推測或擬制之方法，為裁判基礎
    ，最高法院三十年上字第八一六號、四十年台上字第八六號
    判例亦可參照。再刑事訴訟法第一百六十一條已於民國九十
    一年二月八日修正公布，其第一項規定：檢察官就被告犯罪
    事實，應負舉證責任，並指出證明之方法。因此，檢察官對
    於起訴之犯罪事實，應負提出證據及說服之實質舉證責任。
    倘其所提出之證據，不足為被告有罪之積極證明，或其指出
    證明之方法，無從說服法院以形成被告有罪之心證，基於無
    罪推定之原則，自應為被告無罪判決之諭知，最高法院九十
    二年台上字第一二八號著有判例可參。
三、公訴人認被告甲○○○涉有刑法第一百八十五條之三公共危
    險罪，無非係以被告甲○○○送醫救治後，抽血檢驗測得其
    血液中酒精濃度為七九．七二mg/dl（換算成呼吸中酒精濃
    度為０．三九八mg/l）、及被告甲○○○發生本件車禍，為
    其論據。惟訊據被告甲○○○堅決否認犯行，辯稱：伊並未
    曾飲酒，不知為何血液中酒精濃度為何會偏高，懷疑送醫急
    救時，有使用含有酒精的藥劑，或是在抽血的過程中有使用
    酒精消毒，使血液中酒精濃度偏高，請求重新檢驗血液。又
    本件車禍之發生係乙○○駕車右轉擦撞，非伊未注意車前狀
    況而由後追撞等語。
四、經查：
  (一)本件被告甲○○○因車禍受傷，先後送往國立成功大學醫學
    院附設醫院斗六分院、國立臺灣大學醫學院附設醫院雲林分
    院救治。而經原審向各該醫院函詢被告甲○○○救治過程中
    有無使用會升高血液中酒精濃度之藥物、及抽血過程中有無
    使用酒精等情，其中：(1)國立臺灣大學醫學院附設醫院雲林
    分院九十五年三月三十日臺大雲分歷字第０九五０００二二
    八三號函稱：「一、本院未使用可能造成血中酒精濃度增加
    之藥物，但有些報告指出曾有外傷病人血中檢驗酒精濃度偏
    高，原因不明，但跟使用藥物無關。二、九十四年九月六日
    之檢體已事隔半年，且酒精屬揮發性物質，已喪失重驗意義
    。三、本院處理抽血步驟，皆以優碘消毒」。(2)國立成功大
    學醫學院附設醫院斗六分院九十五年三月二十三日成醫斗分
    醫字第０九五００００五六四號函及其附件（原審卷第四十
    五至四十六頁）回覆稱：「本院給予藥物皆是外傷急救所需
    藥物，皆不會影響血中酒精濃度」。是雖國立成功大學醫學
    院附設醫院斗六分院未對被告甲○○○使用會提高血液中酒
    精濃度之藥物。惟國立臺灣大學醫學院附設醫院雲林分院則
    肯認「有些報告指出曾有外傷病人血中檢驗酒精濃度偏高，
    原因不明，但跟使用藥物無關。」，則依此推論，本件被告
    甲○○○血液中酒精濃度偏高，亦存有「因不明原因導致偏
    高」之可能，不必然一定係因「飲用酒類或其他相類似之飲
    料所引起」。從而即不能再依衰減比率計算公式『每小時每
    公升０．０七五毫克』之衰減速率，去回溯換算被告肇事時
    呼氣中之酒精濃度。
  (二)另原審依被告甲○○○之聲請傳喚之證人曾清松、許正治、
    鄭郭美麗到庭作證，證人曾清松證稱：「當日從中午十二時
    之後就未看到甲○○○。」、證人許正治證稱：「甲○○○
    當日約六時左右下班離開公司。」，是依該等證人所證均不
    足以證明被告離開公司後至發生車禍之間並無飲酒之事實，
    另外證人鄭郭美麗雖另證稱：「未曾見被告甲○○○飲酒。
    」，惟證人鄭郭美麗僅係被告甲○○○之鄰居，其所述內容
    僅係其平日觀察，其觀察是否正確姑且不論，然就當日被告
    有無飲酒一節終究缺乏證明力。是上揭證人雖不能為被告駕
    駛機車未服用酒類之證明，惟亦不足以推論被告駕駛機車有
    服用酒類致不能安全駕駛之證明。
  (三)證人乙○○本院證稱：伊停紅綠燈，綠燈起步右轉就聽到後
    面碰撞聲音，右轉前並未看到右側有無來車。並就被害人甲
    ○○○指訴所騎機車直行，因被告自小貨車右轉而遭擦撞情
    事，導致受有傷害一事，表示沒有意見而不爭執等情（見本
    院卷第二十六頁）。又證人葉芳庭警詢證稱：事情發生之前
    ，乙○○所駕車子沿鎮○路○○○路口，遇到紅燈暫停，綠
    燈後起步右轉，被告所騎機車，也起步直行，致發生車禍等
    語（見警卷第七至八頁）。是可認本件車禍之發生係乙○○
    駕駛自小貨車待綠燈起步右轉彎時，適有同向在旁由甲○○
    ○所騎乘機車亦起步前行，乙○○轉彎車未讓直行車先行，
    所駕駛之自小貨車的右後車尾遂與甲○○○所騎乘之輕型機
    車的左側車身發生碰撞，依該時兩車併停同時起步之狀態，
    被告所駕機車直行，自無疏未注意車前狀況，採取必要安全
    措施之過失情事可言。雖本件肇事責任經送請臺灣省嘉雲區
    車輛行車事故鑑定委員會鑑定結果，認被告酒後騎乘機車疏
    未注意車前狀況及採取必要安全措施，認被告同有肇事原因
    云云。惟該會未及審酌前述國立臺灣大學醫學院附設醫院雲
    林分院九十五年三月三十日臺大雲分歷字第０九五０００二
    二八三號函暨證人乙○○、葉芳庭之前述證詞，認定事實即
    有違誤，所為被告有過失之前述論定，即無可採，亦不得為
    被告不利之證明。
  (四)按刑法第一百八十五條之三所謂之「不能安全駕駛」，係抽
    象危險犯，並不以發生具體危險為必要。而實務上對於如何
    判斷服用酒類後是否已達「不能安全駕駛」之程度，係以法
    務部於八十八年五月間召開「研商訂定刑法第一百八十五條
    之三服用毒品、麻醉藥品、酒類或其他相類之物，不能安全
    駕駛交通動力工具之認定標準」會議，會中決定參考德國、
    美國認定標準，對於酒精濃度呼氣達每公升０．五五毫克或
    血液濃度達一千分之一．一以上者，即認為已達不能安全駕
    駛之標準，其數值在其以下者，如能輔以其他客觀事實作為
    不能安全駕駛之判斷時，亦應依法移送處以刑罰（參見法務
    部八十八年五月十八日法八八檢字第一六六九號函）。足見
    如呼氣酒精濃度達每公升０．五五毫克以上者，一般情形已
    足認符合上開「不能安全駕駛」之抽象危險標準，反之，如
    測試結果低於上開數值，即必須輔以其他客觀事實，以作為
    是否不能安全駕駛之輔助判斷依據。準此，綜以該有可能受
    不明原因影響之血液中酒精濃度而論（即換算成呼吸中酒精
    濃度０．三九八mg/l），仍未達上開認定「不能安全駕駛」
    之抽象標準。再參酌被告觀察測試紀錄表上記載被告「酒後
    駕車，檢驗值為０．三七九毫克公升，顯然無法駕駛」等詞
    ，然交通事故之發生所在多有，尚不得以肇事事故之發生，
    反推行為人有不能安全駕駛之客觀因素。況本件交通事故之
    發生，被告並無未注意車前狀況之過失外，亦無其他事證足
    認其有明顯違反駕駛常態之駕駛行為，而乙○○轉彎車未讓
    直行車先行，方為本件事故之肇事原因已如前述，是亦不足
    據以認定被告已達不能安全駕駛之程度。從而，本案既無其
    他證據足以證明被告甲○○○肇事時有「不能安全駕駛動力
    交通工具」之客觀事實，而被告甲○○○上開之抽血檢驗值
    換算成呼氣中酒精濃度又僅為０．三九八mg/l，該檢測結果
    又未達每公升０．五五毫克之客觀判斷標準，且該酒測值復
    可能因不明原因影響而偏高，自難認定被告甲○○○成立刑
    法第一百八十五條之三之服用酒類不能安全駕駛罪，此部分
    犯罪應屬不能證明。
五、綜上所述，依卷存公訴人所舉之證據，不足為被告有罪之積
    極證明，或其指出證明之方法，無從說服法院以形成被告有
    罪之心證，基於無罪推定之原則，揆諸前開法律規定及判例
    意旨，應認公訴意旨所載被告所涉公共危險之犯罪，尚屬不
    能證明。原審法院因而為被告無罪之判決，認事用法，自無
    違誤。檢察官上訴意旨稱原判決認定事實及適用法律違誤，
    指摘原判決不當，為無理由，應予駁回。
據上論斷，應依刑事訴訟法第三百六十八條、第三百六十九條第
一項前段、第三百六十四條、第二百九十九條第一項前段，道路
交通管理處罰條例第八十六條第一項，刑法第二條第一項前段、
第二百八十四條第二項前段、第一百八十五條之四、第五十一條
第五款、第七十四條第一項第一款，罰金罰鍰提高標準條例第一
條前段，判決如主文。
本案經檢察官王碧霞到庭執行職務。
中　　華　　民　　國　　96　　年　　5 　　月　　17　　日
                  刑事第三庭    審判長法　官 陳義仲
　　　　　　　　　　　　　　　　　    法　官 蔡勝雄
  　　　　　　　　　　　　　　　　　  法　官 蘇清水
以上正本證明與原本無異。
刑法第一百八十五條之四部分，如不服本判決應於收受本判決後
十日內向本院提出上訴書狀，其未敘述上訴之理由者並得於提起
上訴後十日內向本院補提理由書（均須按他造當事人之人數附繕
本）。
其餘均不得上訴。
　　　　　　　　　　　　　　　　　　　書記官 陳嘉琍
中　　華　　民　　國　　96　　年　　5 　　月　　17　　日
附錄法條：
刑法第185-4條  （肇事遺棄罪）
            駕駛動力交通工具肇事，致人死傷而逃逸者，處六
            月以上五年以下有期徒刑。
刑法第28條  （過失傷害罪）
            因過失傷害人者，處六月以下有期徒刑、拘役或五
            百元以下罰金，致重傷者，處一年以下有期徒刑、
            拘役或五百元以下罰金。
            從事業務之人，因業務上之過失傷害人者，處一年
            以下有期徒刑、拘役或一千元以下罰金，致重傷者
            ，處三年以下有期徒刑、拘役或二千元以下罰金。
